【裁判字號】    95,台上,6869
【裁判日期】    951214
【裁判案由】    違反組織犯罪防制條例等罪
【裁判全文】
最高法院刑事判決            九十五年度台上字第六八六九號
上  訴  人  台灣高等法院檢察署檢察官
被      告  甲○○
選任辯護人  王寶蒞律師
上列上訴人因被告違反組織犯罪防制條例等罪案件，不服台灣高
等法院中華民國九十五年九月二十八日第二審判決（九十五年度
上訴字第二八一一號，起訴案號：台灣板橋地方法院檢察署九十
一年度偵字第一一八三六、一五二八七號，九十二年度偵字第二
九七號），提起上訴，本院判決如下：
    主  文
上訴駁回。
    理  由
按刑事訴訟法第三百七十七條規定，上訴於第三審法院，非以判
決違背法令為理由，不得為之。是提起第三審上訴，應以原判決
違背法令為理由，係屬法定要件。如果上訴理由狀並未依據卷內
訴訟資料，具體指摘原判決不適用何種法則或如何適用不當，或
所指摘原判決違法情事，顯與法律規定得為第三審上訴理由之違
法情形，不相適合時，均應認其上訴為違背法律上之程式，予以
駁回。本件原判決以公訴意旨略稱：被告甲○○明知竹聯幫係以
犯罪為宗旨之組織，仍於民國八十五年間加入為成員，嗣雖自首
而獲不起訴處分，但事後又加入，並於九十年間代理竹聯幫蘭花
堂堂主職務。八十五年間，馮俊逸（另案起訴）因案逃匿，逃亡
期間覬覦莊炳坤之財力，乃與被告、劉恩晉（經第一審法院通緝
中）共同基於意圖為自己不法所有之犯意聯絡，於九十一年五月
二十六日八時許，由劉恩晉駕駛被告提供之廂型車搭載馮俊逸等
人前往新竹市區，再偕同不詳姓名成年男子三、四人至莊炳坤經
營之豬肉攤，由劉恩晉假裝購買豬肉，請莊炳坤將豬肉送至停車
地點後，即以面罩罩住莊炳坤並銬上手銬，將其推入車內，載至
台北縣五股鄉時，劉恩晉打電話予被告，被告旋派遣二名不詳姓
名成年男子加入看管莊炳坤之行列。嗣劉恩晉依馮俊逸指示，將
莊炳坤載至台北縣新店山區某處，被告隨後亦加入看管莊炳坤之
行列。馮俊逸等人解開莊炳坤之手銬後，藉口莊炳坤於十餘年前
向馮俊逸之叔父馮輝水強索新台幣（下同）一百萬元，恫稱若不
交付一百萬元作為賠償，將剁其手腳並予以埋掉，致莊炳坤不能
抗拒，答應給付三十萬元。馮俊逸等人見目的已達，將莊炳坤載
至中山高速公路三重交流道旁釋放。事後，莊炳坤依約交付現金
二十萬元予馮俊逸等人，其餘十萬元則匯入劉恩晉之妻陳素敏設
於彰化銀行三重分行之帳戶，由劉恩晉提領，朋分花用等情。因
認被告涉有組織犯罪防制條例第三條第一項後段，刑法第三百零
二條第一項、第三百二十八條第一項等罪嫌。經審理結果，認不
能證明被告犯罪，爰維持第一審諭知被告無罪之判決，駁回檢察
官在第二審之上訴，已綜合卷內訴訟資料，詳加審酌判斷，敘明
何以無從形成被告有罪心證之理由，從形式上觀察，並無判決違
背法令之情形存在。按認定犯罪事實所憑之證據，無論直接證據
或間接證據，其為訴訟上之證明，須於通常一般之人均無合理懷
疑存在，而得確信為真實之程度者，始足當之；倘其證明未能達
到此一程度，仍有合理之懷疑存在時，即不得遽為被告有罪之認
定。原判決以被告前曾加入竹聯幫蘭花堂，但已於八十六年間自
首，申請解散該組織；公訴人所舉之證人劉恩晉、馮俊逸、魏和
利、洪朝欽、林振義及陳碩偉等人在警詢或偵查中，對於竹聯幫
蘭花堂之組織、成員及活動，暨被告如何參與該組織等情，均無
法為具體明確之陳述，尚難僅憑其有瑕疵之陳述，遽認被告於九
十年或九十一年間又加入該組織。且被告另因涉嫌恐嚇取財未遂
案件，經檢察官提起公訴（台灣台北地方法院檢察署九十三年度
偵字第一四九三號），起訴書對於警方移送意旨所指被告係竹聯
幫蘭花堂堂主，以暴力脅迫方式討債，涉犯組織犯罪防制條例部
分，亦認不能證明其犯罪，因與恐嚇取財未遂部分有方法結果之
牽連關係，而不另為不起訴處分（見第一審卷第一八一頁至第一
八五頁）。被告辯稱其早已退出竹聯幫，迨九十一年間假釋出獄
後，遭友人戲稱為「蘭花堂代理堂主」，實則蘭花堂並無幫眾等
語，衡情可信。再，關於妨害自由及強盜部分，證人即被害人莊
炳坤已陳明不認識被告，被押過程中亦未曾見到被告，僅於案發
之日傍晚，在台北縣新店山區某處（按係台北縣新店市○○路○
段六六０巷三十號「溪北山莊」），被告前往該處一同烤肉，伊
對於被告未加注意，也不知被告何時離開等語。證人即「溪北山
莊」負責人林玉生證稱該山莊係公眾得自由進出之場所，附近有
廟宇，經常有信徒出入。案發當日係被告打電話囑其準備烤肉用
品，在記憶中，烤肉時未見發生任何爭執等語。證人劉恩晉、馮
俊逸及魏和利等人，在警詢及偵查中亦均未提及被告有何參與強
押莊炳坤或施予恐嚇等情事。又依警方之監聽資料，被告似未允
諾出借廂型車予劉恩晉，甚至勸阻劉恩晉不要做非法之事。而莊
炳坤在新竹市遭強押上車至台北縣新店市「溪北山莊」，其間並
未在其他地點停留，復據莊炳坤結證明確。公訴意旨以被告提供
廂型車予劉恩晉等人使用，並派遣二名不詳姓名男子在台北縣五
股鄉加入看管莊炳坤等情，與事實不符。檢察官所舉之證據，既
不足為被告有罪之積極證明，亦無從說服法院以形成被告有罪之
心證，基於無罪推定原則，自應為被告無罪判決之諭知，判決內
已逐一剖析，論敘翔灼。復查本件原審行準備程序時，受命法官
詢問：「有無補充證據調查？」檢察官稱：「無。」原審審判長
於審判期日調查證據完畢後，詢問：「尚有證據請求調查？」檢
察官仍稱：「無。」等語，未為任何證據調查之聲請（見原審卷
第四十九頁、第八十七頁反面）。乃上訴意旨對於原判決以無證
據證明被告犯罪，究竟如何違背法令，未依據卷內訴訟資料具體
指摘，僅泛稱原審未傳喚劉恩晉等人，查明其警詢中所為陳述之
真意，復未調查被告所辯竹聯幫蘭花堂已無幫眾，是否屬實？劉
恩晉作案廂型車之廠牌、型號及車牌號碼為何？倘被告未參與本
件犯行，何以囑林玉生準備烤肉用品，並前往「溪北山莊」與劉
恩晉等人會合等各節，漫就原審取捨證據及判斷其證明力職權之
適法行使，及判決內已明白論斷之事項，砌詞指摘，與法律規定
得為第三審上訴理由之違法情形，不相適合，其上訴為違背法律
上之程式，應予駁回。
據上論結，應依刑事訴訟法第三百九十五條前段，判決如主文。
中    華    民    國  九十五  年  十二    月   十四   日
                      最高法院刑事第二庭
                          審判長法官  紀  俊  乾
                                法官  黃  正  興
                                法官  陳  東  誥
                                法官  賴  忠  星
                                法官  王  居  財
      本件正本證明與原本無異
                                      書  記  官
中    華    民    國  九十五  年  十二    月   十八   日
                                                     Ｒ


司法院資訊處製作；財團法人民間司法改革基金會備份。
